---
title: "RNAseq - Bioconductor"
author: "Carla Riera Segura"
date: "14 de Junio de 2020"
output: 
  html_document:
    toc: yes
    toc_depth: 5
lang: es
---

```{r setup, include=FALSE}
knitr::opts_chunk$set(echo = TRUE)
```

```{r echo=FALSE, message=FALSE, warning=FALSE}
if(!require(BiocManager)) install.packages("BiocManager")
if(!require(airway)) BiocManager::install("airway")
if(!require(Rsamtools)) BiocManager::install("Rsamtools")
if(!require(GenomicFeatures)) BiocManager::install("GenomicFeatures")
if(!require(DESeq2)) BiocManager::install("DESeq2")
if(!require(apeglm)) BiocManager::install("apeglm")
if(!require(PoiClaClu)) BiocManager::install("PoiClaClu")
if(!require(BiocParallel)) BiocManager::install("BiocParallel")
if(!require(genefilter)) BiocManager::install("genefilter")
if(!require(org.Hs.eg.db)) BiocManager::install("org.Hs.eg.db")
if(!require(AnnotationDbi)) BiocManager::install("AnnotationDbi")
if(!require(ReportingTools)) BiocManager::install("ReportingTools")
if(!require(RUVSeq)) BiocManager::install("RUVSeq")
if(!require(sva)) BiocManager::install("sva")
if(!require(Gviz)) BiocManager::install("Gviz")

if(!require(magrittr)) install.packages("magrittr", dep=TRUE)
if(!require(dplyr)) install.packages("dplyr", dep=TRUE)
if(!require(ggplot2)) install.packages("ggplot2", dep=TRUE)
if(!require(pheatmap)) install.packages("pheatmap", dep=TRUE)
if(!require(RColorBrewer)) install.packages("RColorBrewer", dep=TRUE)
if(!require(ggbeeswarm)) install.packages("ggbeeswarm", dep=TRUE)
```
&nbsp;

<div style="text-align: justify"> 

## Resumen

En este documento se presenta un análisis de datos de RNA-seq utilizando la herramienta R/Bioconductor. El flujo de trabajo comienza con dos ficheros preprocesados, *counts.csv* (contajes) y *targets.csv* (grupos y covariables), los cuales se preparan para proceder a realizar el análisis de expresión diferencial. Posteriormente, se sigue el flujo detallado en la web de Bioconductor: http://master.bioconductor.org/packages/release/workflows/vignettes/rnaseqGene/inst/doc/rnaseqGene.html#aligning-reads-to-a-reference-genome. Los datos y el código para el análisis se pueden visualizar en un repositorio de github^[https://github.com/carlariera/RNA-seq].
```{r}

```
&nbsp;

## Objetivos

El objetivo de este estudio fue estudiar la expresión y regulación de genes específicos de tejido. Para ello se recolectaron datos de expresión (RNA-seq) pertencientes a un análisis de tiroides en donde se compara tres tipos de infiltración medidos en un total de 292 muestras pertenecientes a tres grupos: *not infiltrated tissues* (NIT), *small focal infiltrates* (SFI) y *extensive lymphoid infiltrates* (ELI). Así pues, se realizaron tres comparaciones NIT-SFI, NIT-ELI y SFI-ELI.
```{r}

```
&nbsp;

## Materiales

Los datos utilizados se cargaron de un estudio obtenido del repositorio *Genotype-Tissue Expression* (GTEx), en el cual se recolectaron muestras de 54 sitios de tejido no diseminado en casi 1000 individuos. Los datos fueron proporcionados a través de dos ficheros: *counts.csv* correspondiente a los contajes y *targets.csv* a los grupos y covariables.
```{r}

```
&nbsp;

## Métodos
```{r}

```
&nbsp;

### Preparación de los datos

Para empezar con el estudio vamos a cargar los dos ficheros proporcionados, sobre los que debemos realizar alguna pequeña modificación para evitar errores durante el análisis.
```{r}
# Carga de los archivos targets y counts
targets <- read.csv("~/Desktop/Datos omicos/PEC 2/RNA-seq/Materials/targets.csv", header=TRUE, sep=",")
counts <- read.csv("~/Desktop/Datos omicos/PEC 2/RNA-seq/Materials/counts.csv", header=TRUE, row.names=1, sep=";")
```

La variable correspondiente al nombre de las muestras está presentada en un formato diferente (en el archivo *targets* la separación es mediante guiones y en el archivo *counts* mediante puntos). Así pues, es necesario la conversión al mismo formato para evitar errores posteriores. Para ello se ha decidido mantener el formato del archivo *counts*, sustituyendo los guiones por puntos en el archivo *targets*. Además, definiremos la variable *Group* como factor.
```{r}
# Sustitución de - por . en la variable Sample_Name del archivo targets
targets$Sample_Name <- gsub("[-]", ".", targets$Sample_Name)

# Definición de la variable Group como factor
targets$Group <- factor(targets$Group)
```

El archivo *counts* presenta el código ENSEMBL incluyendo la versión. Dicho parámetro debe ser eliminado para evitar errores durante el análisis.
```{r}
# Eliminación de la versión del código ENSEMBL del archivo counts
rownames(counts) <- gsub("\\..*", "", rownames(counts), fixed = FALSE)
```

Una vez realizados estos cambios, debemos seleccionar 30 muestras aleatoriamente, 10 de cada grupo. Para ello, primero dividiremos los datos del archivo *targets* en tres variables distintas según el grupo al que pertenecen. Posteriormente, fijaremos una semilla para que siempre se trabaje con las mismas muestras y extraeremos 10 muestras de cada grupo aleatoriamente con ayuda del comando *sample()* creando un dataset para cada grupo. Finalmente, para limpiar los datos, adjudicaremos como nombre de filas la variable *Sample_Name* y eliminaremos la duplicación.
```{r}
# Carga de las librerías necesarias
library("dplyr")

# División de las muestras en tres variables según la variable Group
NIT_all <- subset(targets, targets$Group=="NIT")
SFI_all <- subset(targets, targets$Group=="SFI")
ELI_all <- subset(targets, targets$Group=="ELI")

# Fijación de la semilla
set.seed(12345)

# Extracción aleatoria de 10 muestras de cada grupo
n <- 10
NIT <- sample(1:nrow(NIT_all), size=n, replace=FALSE)
NIT <- NIT_all[NIT, ]
SFI <- sample(1:nrow(SFI_all), size=n, replace=FALSE)
SFI <- SFI_all[SFI, ]
ELI <- sample(1:nrow(ELI_all), size=n, replace=FALSE)
ELI <- ELI_all[ELI, ]

# Ajudicación de Sample_Name como nombre de filas y eliminación de la duplicación
rownames(NIT) <- NIT$Sample_Name
NIT <- select(NIT, -Sample_Name)
rownames(SFI) <- SFI$Sample_Name
SFI <- select(SFI, -Sample_Name)
rownames(ELI) <- ELI$Sample_Name
ELI <- select(ELI, -Sample_Name)
```

Para acabar este apartado, vamos a crear las variables colData y countData de cada comparación (NITvsSFI, NITvsELI y SFIvsELI). Para ello, uniremos en una variable los grupos a comparar creando la variable colData y subsatearemos las columnas escogidas en el archivo *counts* a partir de la información de las filas de la variable colData creando la variable countData.
```{r}
# Comparación NITvsSFI
colData_NIT_SFI <- rbind(NIT,SFI)
countData_NIT_SFI <- counts[,rownames(colData_NIT_SFI)]

# Comparación NITvsELI
colData_NIT_ELI <- rbind(NIT,ELI)
countData_NIT_ELI <- counts[,rownames(colData_NIT_ELI)]

# Comparación SFIvsELI
colData_SFI_ELI <- rbind(SFI,ELI)
countData_SFI_ELI <- counts[,rownames(colData_SFI_ELI)]
```
&nbsp;

### Comparación NITvsSFI
```{r}

```
&nbsp;

#### Creación del objeto DESeqDataSet

Vamos a construir el *DESeqDataSet* a partir de la matriz de conteo (countData) y la tabla de información de la muestra (colData) utilizando el comando *DESeqDataSetFromMatrix()* del paquete *DESeq2*.
```{r message=FALSE}
# Carga de las librerías necesarias
library("DESeq2")

# Creación del objeto DESeqDataSet
ddsMat_NIT_SFI <- DESeqDataSetFromMatrix(countData = countData_NIT_SFI, colData = colData_NIT_SFI, design = ~ Group)
```
&nbsp;

#### Análisis exploratorio y visualización
```{r}

```
&nbsp;

##### Prefiltrado del conjunto de datos

La matriz de conteo con el *DESeqDataSet* contiene muchas filas con solo ceros y también muchas filas con solo unos pocos fragmentos en total. Con el fin de reducir el tamaño del objeto y aumentar la velocidad de nuestras funciones, vamos a eliminar las filas que tienen poca información sobre la cantidad de expresión génica. Para ello aplicamos la regla de filtrado más mínima que consiste en eliminar las filas del *DESeqDataSet* que no tienen recuentos, o que solamente tienen un único recuento en todas las muestras.
```{r}
# Número de filas iniciales
nrow(ddsMat_NIT_SFI)

# Aplicación de filtrado mínimo
ddsMat_NIT_SFI_filtered <- ddsMat_NIT_SFI[rowSums(counts(ddsMat_NIT_SFI)) > 1,]

# Número de filas mantenidas después del filtrado
nrow(ddsMat_NIT_SFI_filtered)
```

Podemos observar que el tamaño del objeto ha disminuido.
```{r}

```
&nbsp;

##### Transformación de logaritmo regularizado o rlog

El paquete *DESeq2* ofrece la transformación rlog, la cual estabiliza la varianza a través de la media. Dicha transformación, a pesar de ser más sensible a los valores atípicos de conteo alto que VST (*Variance Stabilizing Transformation*), tiende a funcionar bien en conjuntos de datos pequeños (n<30) como es nuestro caso, donde tenemos un conjunto de datos de 20 muestras.

Así pues, vamos a aplicar dicha transformación a los datos de conteo, obteniendo un objeto DESeqTransform que se basa en la clase SummarizedExperiment.
```{r}
# Aplicación de la transformación rlog
rld <- rlog(ddsMat_NIT_SFI_filtered, blind = FALSE)

# Visualización de las 3 primera filas de los datos transformados con rlog
head(assay(rld), 3)
```

A continuación se muestra el efecto de la transformación a través de un diagrama de dispersión de recuentos transformados de dos muestras (primera contra segunda).
```{r message=FALSE, fig.align='center', fig.width=7, fig.height=6}
# Carga de las librerías necesarias
library("dplyr")
library("ggplot2")

# Representación del gráfico de dispersión de recuentos transformados
ddsMat_NIT_SFI_filtered <- estimateSizeFactors(ddsMat_NIT_SFI_filtered)

df <- bind_rows(as_data_frame(assay(rld)[, 1:2]) %>% mutate(transformation = "rlog"))

colnames(df)[1:2] <- c("x", "y")  

ggplot(df, aes(x = x, y = y)) + geom_hex(bins = 80) +
  coord_fixed() + facet_grid( . ~ transformation)  
```

Podemos ver como rlog comprime las diferencias para los genes de recuento bajo (esquina inferior izquierda), para los cuales los datos proporcionan poca información sobre la expresión diferencial.
```{r}

```
&nbsp;

##### Distancia de muestras

Con el fin de evaluar la similitud general entre muestras, utilizamos la función *dist()* para calcular la distancia euclidiana entre ellas.
```{r}
# Cálculo de la distancia euclidiana entre muestras
sampleDists <- dist(t(assay(rld)))
head(sampleDists)
```

Procedemos a visualizar las distancias en un mapa de calor con ayuda de la función *pheatmap()*, proporcionando como argumento *clustering_distance* la matriz de distancias *sampleDists*.
```{r message=FALSE, fig.align='center', fig.width=6, fig.height=4}
# Carga de las librerías necesarias
library("pheatmap")
library("RColorBrewer")

# Definicón de sampleDists como matriz
sampleDistMatrix <- as.matrix(sampleDists)
rownames(sampleDistMatrix) <- paste(rld$Group, sep="-")
colnames(sampleDistMatrix) <- NULL

# Visualización del mapa de calor
colors <- colorRampPalette(rev(brewer.pal(9,"Oranges")))(255)
pheatmap(sampleDistMatrix,
         clustering_distance_rows = sampleDists,
         clustering_distance_cols = sampleDists,
         col = colors)
```
&nbsp;

##### Gráfico PCA

Ahora vamos a visualizar de otra forma las distancias muestra a muestra a través de un análisis de componentes principales (PCA) utilizando los datos rlog. La variable *Group* se especifica por *intgroup* ya que es el grupo interesante para etiquetar las muestras.
```{r fig.align='center'}
# Visualización del gráfico PCA utilizando los datos rlog
plotPCA(rld, intgroup = c("Group"))
```
&nbsp;

#### Análisis de expresión diferencial
```{r}

```
&nbsp;

##### Ejecución de la canalización de expresión diferencial

Vamos a ejecutar la canalización de expresión diferencial en los recuentos sin procesar con la función *DESeq()*.
```{r}
# Canalización de expresión diferencial
ddsMat_NIT_SFI <- DESeq(ddsMat_NIT_SFI, parallel =TRUE)
```

Dicha función devuelve un DESeqDataSet que contiene todos los parámetros ajustados dentro de él.
```{r}

```
&nbsp;

##### Creación de la tabla de resultados

Creamos la tabla de resultados con la función *results()* dejando de lado el argumento de contraste para extraer la comparación de los dos niveles de la variable *Group*.
```{r}
# Creación de la tabla de resultados
res <- results(ddsMat_NIT_SFI, contrast=c("Group","NIT","SFI"))
res
```

Vamos a mostrar la información sobre el significado de las columnas del objeto *res*.
```{r}
# Información sobre las columnas del objeto res
mcols(res, use.names = TRUE)
```

Finalmente, mostramos un resumen de la variable *res*.
```{r}
# Visualización resumen de res
summary(res)
```
&nbsp;

#### Análisis de los resultados
```{r}

```
&nbsp;

##### Gráficación de los resultados

Vamos a visualizar los recuentos de un gen en particular con la función *plotCounts()* tomando como argumentos el DESeqDataSetFromMatrix, un nombre de gen y el grupo sobre el que trazar los recuentos.

```{r message=FALSE, fig.align='center', fig.width=5, fig.height=4}
# Selección del gen a mostrar
topGene <- rownames(res)[which.min(res$padj)]

# Representación del gráfico de los recuentos del gen
plotCounts(ddsMat_NIT_SFI, gene=topGene, intgroup=c("Group"))
```
&nbsp;

##### Anotación y exportación de los resultados

La tabla de resultados obtenida hasta ahora, únicamente contiene los ID de los genes ENSEMBL. Para agregar más columnas informativas vamos a cargar los paquetes de anotación de Bioconductor para mapear varios esquemas de identificación entre sí.
```{r message= FALSE}
# Carga de las librerías necesarias
library("AnnotationDbi")
library("org.Hs.eg.db")

# Visualización de la lista de claves disponibles
columns(org.Hs.eg.db)
```

Con la función *mapIds* procedemos a agregar columnas a nuestra tabla de resultados. En concreto, vamos a añadir el símbolo del gen y la identificación de Entrez.
```{r}
# Agregación columna símbolo del gen
res$symbol <- mapIds(org.Hs.eg.db,
                     keys=row.names(res),
                     column="SYMBOL",
                     keytype="ENSEMBL",
                     multiVals="first")

# Agregación columna identificación de Entrez
res$entrez <- mapIds(org.Hs.eg.db,
                     keys=row.names(res),
                     column="ENTREZID",
                     keytype="ENSEMBL",
                     multiVals="first")

# Visualización de la nueva tabla de resultados ordenada por el p-valor
resOrdered <- res[order(res$pvalue),]
head(resOrdered, 3)
```

Vamos a exportar la tabla de resultados en un archivo *.csv*.
```{r}
# Exportación de los resultados en fichero .csv
resOrderedDF <- as.data.frame(resOrdered)
write.csv(resOrderedDF, "./Results/results_NIT_SFI.csv")
```

Para obtener un fichero más sofisticado de los resultados, vamos a utilizar el paquete *ReportingTools* para generar automáticamente un documento HTML dinámico.
```{r message=FALSE}
# Carga de las librerías necesarias
library("ReportingTools")

# Creación del fichero HTML
htmlRep <- HTMLReport(shortName="Report_NIT_SFI", title="Report_NIT_SFI", reportDirectory="./Reports")
publish(resOrderedDF, htmlRep)
url <- finish(htmlRep)
browseURL(url)
```
&nbsp;

### Comparación NITvsELI
```{r}

```
&nbsp;

#### Creación del objeto DESeqDataSet

Vamos a construir el *DESeqDataSet* a partir de la matriz de conteo (countData) y la tabla de información de la muestra (colData) utilizando el comando *DESeqDataSetFromMatrix()* del paquete *DESeq2*.
```{r message=FALSE}
# Carga de las librerías necesarias
library("DESeq2")

# Creación del objeto DESeqDataSet
ddsMat_NIT_ELI <- DESeqDataSetFromMatrix(countData = countData_NIT_ELI, colData = colData_NIT_ELI, design = ~ Group)
```
&nbsp;

#### Análisis exploratorio y visualización
```{r}

```
&nbsp;

##### Prefiltrado del conjunto de datos

La matriz de conteo con el *DESeqDataSet* contiene muchas filas con solo ceros y también muchas filas con solo unos pocos fragmentos en total. Con el fin de reducir el tamaño del objeto y aumentar la velocidad de nuestras funciones, vamos a eliminar las filas que tienen poca información sobre la cantidad de expresión génica. Para ello aplicamos la regla de filtrado más mínima que consiste en eliminar las filas del *DESeqDataSet* que no tienen recuentos, o que solamente tienen un único recuento en todas las muestras.
```{r}
# Número de filas iniciales
nrow(ddsMat_NIT_ELI)

# Aplicación de filtrado mínimo
ddsMat_NIT_ELI_filtered <- ddsMat_NIT_ELI[rowSums(counts(ddsMat_NIT_ELI)) > 1,]

# Número de filas mantenidas después del filtrado
nrow(ddsMat_NIT_ELI_filtered)
```

Podemos observar que el tamaño del objeto ha disminuido.
```{r}

```
&nbsp;

##### Transformación de logaritmo regularizado o rlog

El paquete *DESeq2* ofrece la transformación rlog, la cual estabiliza la varianza a través de la media. Dicha transformación, a pesar de ser más sensible a los valores atípicos de conteo alto que VST (*Variance Stabilizing Transformation*), tiende a funcionar bien en conjuntos de datos pequeños (n<30) como es nuestro caso, donde tenemos un conjunto de datos de 20 muestras.

Así pues, vamos a aplicar dicha transformación a los datos de conteo, obteniendo un objeto DESeqTransform que se basa en la clase SummarizedExperiment.
```{r}
# Aplicación de la transformación rlog
rld <- rlog(ddsMat_NIT_ELI_filtered, blind = FALSE)

# Visualización de las 3 primera filas de los datos transformados con rlog
head(assay(rld), 3)
```

A continuación se muestra el efecto de la transformación a través de un diagrama de dispersión de recuentos transformados de dos muestras (primera contra segunda).
```{r message=FALSE, fig.align='center', fig.width=7, fig.height=6}
# Carga de las librerías necesarias
library("dplyr")
library("ggplot2")

# Representación del gráfico de dispersión de recuentos transformados
ddsMat_NIT_ELI_filtered <- estimateSizeFactors(ddsMat_NIT_ELI_filtered)

df <- bind_rows(as_data_frame(assay(rld)[, 1:2]) %>% mutate(transformation = "rlog"))

colnames(df)[1:2] <- c("x", "y")  

ggplot(df, aes(x = x, y = y)) + geom_hex(bins = 80) +
  coord_fixed() + facet_grid( . ~ transformation)  
```

Podemos ver como rlog comprime las diferencias para los genes de recuento bajo (esquina inferior izquierda), para los cuales los datos proporcionan poca información sobre la expresión diferencial.
```{r}

```
&nbsp;

##### Distancia de muestras

Con el fin de evaluar la similitud general entre muestras, utilizamos la función *dist()* para calcular la distancia euclidiana entre ellas.
```{r}
# Cálculo de la distancia euclidiana entre muestras
sampleDists <- dist(t(assay(rld)))
head(sampleDists)
```

Procedemos a visualizar las distancias en un mapa de calor con ayuda de la función *pheatmap()*, proporcionando como argumento *clustering_distance* la matriz de distancias *sampleDists*.
```{r message=FALSE, fig.align='center', fig.width=6, fig.height=4}
# Carga de las librerías necesarias
library("pheatmap")
library("RColorBrewer")

# Definicón de sampleDists como matriz
sampleDistMatrix <- as.matrix(sampleDists)
rownames(sampleDistMatrix) <- paste(rld$Group, sep="-")
colnames(sampleDistMatrix) <- NULL

# Visualización del mapa de calor
colors <- colorRampPalette(rev(brewer.pal(9,"Oranges")))(255)
pheatmap(sampleDistMatrix,
         clustering_distance_rows = sampleDists,
         clustering_distance_cols = sampleDists,
         col = colors)
```
&nbsp;

##### Gráfico PCA

Ahora vamos a visualizar de otra forma las distancias muestra a muestra a través de un análisis de componentes principales (PCA) utilizando los datos rlog. La variable *Group* se especifica por *intgroup* ya que es el grupo interesante para etiquetar las muestras.
```{r fig.align='center'}
# Visualización del gráfico PCA utilizando los datos rlog
plotPCA(rld, intgroup = c("Group"))
```
&nbsp;

#### Análisis de expresión diferencial
```{r}

```
&nbsp;

##### Ejecución de la canalización de expresión diferencial

Vamos a ejecutar la canalización de expresión diferencial en los recuentos sin procesar con la función *DESeq()*.
```{r}
# Canalización de expresión diferencial
ddsMat_NIT_ELI <- DESeq(ddsMat_NIT_ELI, parallel =TRUE)
```

Dicha función devuelve un DESeqDataSet que contiene todos los parámetros ajustados dentro de él.
```{r}

```
&nbsp;

##### Creación de la tabla de resultados

Creamos la tabla de resultados con la función *results()* dejando de lado el argumento de contraste para extraer la comparación de los dos niveles de la variable *Group*.
```{r}
# Creación de la tabla de resultados
res <- results(ddsMat_NIT_ELI, contrast=c("Group","NIT","ELI"))
res
```

Vamos a mostrar la información sobre el significado de las columnas del objeto *res*.
```{r}
# Información sobre las columnas del objeto res
mcols(res, use.names = TRUE)
```

Finalmente, mostramos un resumen de la variable *res*.
```{r}
# Visualización resumen de res
summary(res)
```
&nbsp;

#### Análisis de los resultados
```{r}

```
&nbsp;

##### Gráficación de los resultados

Vamos a visualizar los recuentos de un gen en particular con la función *plotCounts()* tomando como argumentos el DESeqDataSetFromMatrix, un nombre de gen y el grupo sobre el que trazar los recuentos.

```{r message=FALSE, fig.align='center', fig.width=5, fig.height=4}
# Selección del gen a mostrar
topGene <- rownames(res)[which.min(res$padj)]

# Representación del gráfico de los recuentos del gen
plotCounts(ddsMat_NIT_ELI, gene=topGene, intgroup=c("Group"))
```
&nbsp;

##### Anotación y exportación de los resultados

La tabla de resultados obtenida hasta ahora, únicamente contiene los ID de los genes ENSEMBL. Para agregar más columnas informativas vamos a cargar los paquetes de anotación de Bioconductor para mapear varios esquemas de identificación entre sí.
```{r message= FALSE}
# Carga de las librerías necesarias
library("AnnotationDbi")
library("org.Hs.eg.db")

# Visualización de la lista de claves disponibles
columns(org.Hs.eg.db)
```

Con la función *mapIds* procedemos a agregar columnas a nuestra tabla de resultados. En concreto, vamos a añadir el símbolo del gen y la identificación de Entrez.
```{r}
# Agregación columna símbolo del gen
res$symbol <- mapIds(org.Hs.eg.db,
                     keys=row.names(res),
                     column="SYMBOL",
                     keytype="ENSEMBL",
                     multiVals="first")

# Agregación columna identificación de Entrez
res$entrez <- mapIds(org.Hs.eg.db,
                     keys=row.names(res),
                     column="ENTREZID",
                     keytype="ENSEMBL",
                     multiVals="first")

# Visualización de la nueva tabla de resultados ordenada por el p-valor
resOrdered <- res[order(res$pvalue),]
head(resOrdered, 3)
```

Vamos a exportar la tabla de resultados en un archivo *.csv*.
```{r}
# Exportación de los resultados en fichero .csv
resOrderedDF <- as.data.frame(resOrdered)
write.csv(resOrderedDF, "./Results/results_NIT_ELI.csv")
```

Para obtener un fichero más sofisticado de los resultados, vamos a utilizar el paquete *ReportingTools* para generar automáticamente un documento HTML dinámico.
```{r message=FALSE}
# Carga de las librerías necesarias
library("ReportingTools")

# Creación del fichero HTML
htmlRep <- HTMLReport(shortName="Report_NIT_ELI", title="Report_NIT_ELI", reportDirectory="./Reports")
publish(resOrderedDF, htmlRep)
url <- finish(htmlRep)
browseURL(url)
```
&nbsp;

### Comparación SFIvsELI
```{r}

```
&nbsp;

#### Creación del objeto DESeqDataSet

Vamos a construir el *DESeqDataSet* a partir de la matriz de conteo (countData) y la tabla de información de la muestra (colData) utilizando el comando *DESeqDataSetFromMatrix()* del paquete *DESeq2*.
```{r message=FALSE}
# Carga de las librerías necesarias
library("DESeq2")

# Creación del objeto DESeqDataSet
ddsMat_SFI_ELI <- DESeqDataSetFromMatrix(countData = countData_SFI_ELI, colData = colData_SFI_ELI, design = ~ Group)
```
&nbsp;

#### Análisis exploratorio y visualización
```{r}

```
&nbsp;

##### Prefiltrado del conjunto de datos

La matriz de conteo con el *DESeqDataSet* contiene muchas filas con solo ceros y también muchas filas con solo unos pocos fragmentos en total. Con el fin de reducir el tamaño del objeto y aumentar la velocidad de nuestras funciones, vamos a eliminar las filas que tienen poca información sobre la cantidad de expresión génica. Para ello aplicamos la regla de filtrado más mínima que consiste en eliminar las filas del *DESeqDataSet* que no tienen recuentos, o que solamente tienen un único recuento en todas las muestras.
```{r}
# Número de filas iniciales
nrow(ddsMat_SFI_ELI)

# Aplicación de filtrado mínimo
ddsMat_SFI_ELI_filtered <- ddsMat_SFI_ELI[rowSums(counts(ddsMat_SFI_ELI)) > 1,]

# Número de filas mantenidas después del filtrado
nrow(ddsMat_SFI_ELI_filtered)
```

Podemos observar que el tamaño del objeto ha disminuido.
```{r}

```
&nbsp;

##### Transformación de logaritmo regularizado o rlog

El paquete *DESeq2* ofrece la transformación rlog, la cual estabiliza la varianza a través de la media. Dicha transformación, a pesar de ser más sensible a los valores atípicos de conteo alto que VST (*Variance Stabilizing Transformation*), tiende a funcionar bien en conjuntos de datos pequeños (n<30) como es nuestro caso, donde tenemos un conjunto de datos de 20 muestras.

Así pues, vamos a aplicar dicha transformación a los datos de conteo, obteniendo un objeto DESeqTransform que se basa en la clase SummarizedExperiment.
```{r}
# Aplicación de la transformación rlog
rld <- rlog(ddsMat_SFI_ELI_filtered, blind = FALSE)

# Visualización de las 3 primera filas de los datos transformados con rlog
head(assay(rld), 3)
```

A continuación se muestra el efecto de la transformación a través de un diagrama de dispersión de recuentos transformados de dos muestras (primera contra segunda).
```{r message=FALSE, fig.align='center', fig.width=7, fig.height=6}
# Carga de las librerías necesarias
library("dplyr")
library("ggplot2")

# Representación del gráfico de dispersión de recuentos transformados
ddsMat_SFI_ELI_filtered <- estimateSizeFactors(ddsMat_SFI_ELI_filtered)

df <- bind_rows(as_data_frame(assay(rld)[, 1:2]) %>% mutate(transformation = "rlog"))

colnames(df)[1:2] <- c("x", "y")  

ggplot(df, aes(x = x, y = y)) + geom_hex(bins = 80) +
  coord_fixed() + facet_grid( . ~ transformation)  
```

Podemos ver como rlog comprime las diferencias para los genes de recuento bajo (esquina inferior izquierda), para los cuales los datos proporcionan poca información sobre la expresión diferencial.
```{r}

```
&nbsp;

##### Distancia de muestras

Con el fin de evaluar la similitud general entre muestras, utilizamos la función *dist()* para calcular la distancia euclidiana entre ellas.
```{r}
# Cálculo de la distancia euclidiana entre muestras
sampleDists <- dist(t(assay(rld)))
head(sampleDists)
```

Procedemos a visualizar las distancias en un mapa de calor con ayuda de la función *pheatmap()*, proporcionando como argumento *clustering_distance* la matriz de distancias *sampleDists*.
```{r message=FALSE, fig.align='center', fig.width=6, fig.height=4}
# Carga de las librerías necesarias
library("pheatmap")
library("RColorBrewer")

# Definicón de sampleDists como matriz
sampleDistMatrix <- as.matrix(sampleDists)
rownames(sampleDistMatrix) <- paste(rld$Group, sep="-")
colnames(sampleDistMatrix) <- NULL

# Visualización del mapa de calor
colors <- colorRampPalette(rev(brewer.pal(9,"Oranges")))(255)
pheatmap(sampleDistMatrix,
         clustering_distance_rows = sampleDists,
         clustering_distance_cols = sampleDists,
         col = colors)
```
&nbsp;

##### Gráfico PCA

Ahora vamos a visualizar de otra forma las distancias muestra a muestra a través de un análisis de componentes principales (PCA) utilizando los datos rlog. La variable *Group* se especifica por *intgroup* ya que es el grupo interesante para etiquetar las muestras.
```{r fig.align='center'}
# Visualización del gráfico PCA utilizando los datos rlog
plotPCA(rld, intgroup = c("Group"))
```
&nbsp;

#### Análisis de expresión diferencial
```{r}

```
&nbsp;

##### Ejecución de la canalización de expresión diferencial

Vamos a ejecutar la canalización de expresión diferencial en los recuentos sin procesar con la función *DESeq()*.
```{r}
# Canalización de expresión diferencial
ddsMat_SFI_ELI <- DESeq(ddsMat_SFI_ELI, parallel =TRUE)
```

Dicha función devuelve un DESeqDataSet que contiene todos los parámetros ajustados dentro de él.
```{r}

```
&nbsp;

##### Creación de la tabla de resultados

Creamos la tabla de resultados con la función *results()* dejando de lado el argumento de contraste para extraer la comparación de los dos niveles de la variable *Group*.
```{r}
# Creación de la tabla de resultados
res <- results(ddsMat_SFI_ELI, contrast=c("Group","SFI","ELI"))
res
```

Vamos a mostrar la información sobre el significado de las columnas del objeto *res*.
```{r}
# Información sobre las columnas del objeto res
mcols(res, use.names = TRUE)
```

Finalmente, mostramos un resumen de la variable *res*.
```{r}
# Visualización resumen de res
summary(res)
```
&nbsp;

#### Análisis de los resultados
```{r}

```
&nbsp;

##### Gráficación de los resultados

Vamos a visualizar los recuentos de un gen en particular con la función *plotCounts()* tomando como argumentos el DESeqDataSetFromMatrix, un nombre de gen y el grupo sobre el que trazar los recuentos.

```{r message=FALSE, fig.align='center', fig.width=5, fig.height=4}
# Selección del gen a mostrar
topGene <- rownames(res)[which.min(res$padj)]

# Representación del gráfico de los recuentos del gen
plotCounts(ddsMat_SFI_ELI, gene=topGene, intgroup=c("Group"))
```
&nbsp;

##### Anotación y exportación de los resultados

La tabla de resultados obtenida hasta ahora, únicamente contiene los ID de los genes ENSEMBL. Para agregar más columnas informativas vamos a cargar los paquetes de anotación de Bioconductor para mapear varios esquemas de identificación entre sí.
```{r message= FALSE}
# Carga de las librerías necesarias
library("AnnotationDbi")
library("org.Hs.eg.db")

# Visualización de la lista de claves disponibles
columns(org.Hs.eg.db)
```

Con la función *mapIds* procedemos a agregar columnas a nuestra tabla de resultados. En concreto, vamos a añadir el símbolo del gen y la identificación de Entrez.
```{r}
# Agregación columna símbolo del gen
res$symbol <- mapIds(org.Hs.eg.db,
                     keys=row.names(res),
                     column="SYMBOL",
                     keytype="ENSEMBL",
                     multiVals="first")

# Agregación columna identificación de Entrez
res$entrez <- mapIds(org.Hs.eg.db,
                     keys=row.names(res),
                     column="ENTREZID",
                     keytype="ENSEMBL",
                     multiVals="first")

# Visualización de la nueva tabla de resultados ordenada por el p-valor
resOrdered <- res[order(res$pvalue),]
head(resOrdered, 3)
```

Vamos a exportar la tabla de resultados en un archivo *.csv*.
```{r}
# Exportación de los resultados en fichero .csv
resOrderedDF <- as.data.frame(resOrdered)
write.csv(resOrderedDF, "./Results/results_SFI_ELI.csv")
```

Para obtener un fichero más sofisticado de los resultados, vamos a utilizar el paquete *ReportingTools* para generar automáticamente un documento HTML dinámico.
```{r message=FALSE}
# Carga de las librerías necesarias
library("ReportingTools")

# Creación del fichero HTML
htmlRep <- HTMLReport(shortName="Report_SFI_ELI", title="Report_SFI_ELI", reportDirectory="./Reports")
publish(resOrderedDF, htmlRep)
url <- finish(htmlRep)
browseURL(url)
```
&nbsp;

## Resultados

Los resultados obtenidos se han ido mostrando y analizando durante la ejecución de los distintos apartados. Particularmente, en la sección "Análisis de resultados" de cada comparación se ha exportado un fichero *.csv* y otro *html* con los resultados del análisis.
```{r}

```
&nbsp;
